臺灣高雄地方法院刑事裁定
111年度單聲沒字第149號
聲  請  人  臺灣高雄地方檢察署檢察官
被      告  馬樹英




上列被告因違反洗錢防制法等案件，經檢察官聲請單獨宣告沒收
（111年度聲沒字第275號），本院裁定如下：
    主  文
聲請駁回。
    理  由
一、聲請意旨略以：被告馬樹英因涉犯違反洗錢防制法等案件，
    因犯罪嫌疑不足，經臺灣高雄地方檢察署（下稱高雄地檢署
    ）檢察官以111年度偵字第2014號、第5079號為不起訴處分
    （下稱本案不起訴處分書）確定，而扣案之現金新臺幣（下
    同）15,000元，屬犯罪行為人以外之自然人即本件被告因他
    人違法行為而無償或以顯不相當之對價取得之財物，爰依刑
    法第38條之1第2項第2款之規定，聲請單獨宣告沒收等語。
二、按犯罪所得，屬於犯罪行為人者，沒收之；犯罪所得已實際
    合法發還被害人者，不予宣告沒收或追徵，刑法第38條之1
    第1項、第5項分別定有明文。依上開規定之立法理由，已明
    揭優先保障被害人之原則，關於犯罪利得之處理，相較於國
    庫沒收，發還被害人應居於優先之地位，至犯罪利得之沒收
    則為補充性質；換言之，詐欺之犯罪所得，應優先償還被害
    人，如未發還，才有宣告沒收之適用。準此，在犯罪所得扣
    案之情形，如被害人明確，應逕發還該被害人而非宣告沒收
    ，否則不啻違反刑法第38條之1第5項優先保障被害人之意旨
    。又刑事訴訟法第473條第1項規定：「沒收物、追徵財產，
    於裁判確定後1年內，由權利人聲請發還者，或因犯罪而得
    行使債權請求權之人已取得執行名義者聲請給付，除應破毀
    或廢棄者外，檢察官應發還或給付之；其已變價者，應給與
    變價所得之價金。」，被害人必須於沒收裁判確定後1年內
    聲請發還，甚至部分情形還須先取得執行名義，對於被害人
    之程序負擔非輕；就被告而言，如被害人未能依刑事訴訟法
    第473條第1項規定聲請發還，被害人仍有可能對被告提起民
    事訴訟請求，在被告原先取得之犯罪所得扣案、已宣告沒收
    確定並執行完畢之情形，被告猶有須再賠償被害人、重複支
    出財產之風險，應非立法本意。是以，如犯罪所得扣案，而
    被害人明確，又無第三人主張權利時，應適用刑事訴訴法第
    142條第1項、第318條第1項之規定，不待請求即行發還被害
    人，不宜以刑法第38條之1第5項之規定，認尚未發還而宣告
    沒收（最高法院107年度台非字第142號判決意旨參照）。
三、經查：
㈠、被告於民國110年8月20日某時，以通訊軟體LINE將其申辦之
    中華郵政帳號000-00000000000000號帳戶（下稱本案帳戶）
    之帳號、戶名，告知真實年籍姓名不詳、通訊軟體LINE暱稱
    「JAMES」、「Military」所屬之詐欺集團成員。嗣該詐欺
    集團不詳成員取得本案帳戶帳號後，即共同意圖為自己不法
    之所有，基於詐欺取財及洗錢之犯意聯絡，對被害人鍾燊鳳
    、沈佳雯、郭心怡等人施行詐騙，致該等被害人均陷於錯誤
    ，而依詐騙集團成員指示，分別匯款至本案帳戶，並由被告
    陸續將款項領出等情，業據被告於警詢及偵查中坦認屬實，
    並經證人即被害人鍾燊鳳、沈佳雯、郭心怡於警詢中指述明
    確，復有本案帳戶自110年8月1日起至同年8月27日之交易明
    細、被告與將軍（LINE暱稱「Military」）之通訊軟體對話
    內容、被害人鍾燊鳳、沈佳雯、郭心怡等人之匯款資料及與
    上開詐騙集團成員之通訊軟體對話內容等件在卷可稽，堪認
    屬實。被告前揭涉犯洗錢防制法等案件，經高雄地檢署檢察
    官偵查後，認被告可能因誤信詐欺集團，始依要求提供本案
    帳戶，並從事取款工作，尚無從遽認被告主觀上有何詐欺及
    洗錢之主觀犯意，故認被告所涉詐欺及洗錢之犯罪嫌疑不足
    ，而以111年度偵字第2014號、第5079號為不起訴處分確定
    乙情，有上開不起訴處分書在卷可稽，復經本院核閱前開卷
    宗無訛。
㈡、關於本案扣案現金15,000元之來源，被告於警詢時供稱：於1
    10年8月26日，我接獲將軍Military指示代購比特幣，我便
    於當天提領由郭心怡匯入95,550元中之8萬元，至高雄比特
    幣購買價值新台幣8萬元之比特幣，存入他提供之錢包。於1
    10年8月27日，接獲將軍Military指示代購比特幣，我便於
    今日10時許至西甲郵局先提領昨日餘款中的15,000元。我要
    再提領由鍾燊鳳匯入180萬元中之100萬元，因郵局行員察覺
    有異，沒領成功等語（見高市警前分偵字第11072850000號
    警卷第4頁）。又警方係於110年8月27日上午10時30分許，
    接獲西甲郵局行員報案，前往西甲郵局進行調查，因而查扣
    被告所提領之上述15,000元乙節，亦有被告警詢筆錄及高雄
    市政府警察局前鎮分局扣押物品目錄表在卷可參（同上警卷
    第2頁、第21頁）。是被告已具體陳明扣案現金15,000元，
    係其自本案帳戶所領出被害人郭心怡之遭騙贓款，核與證人
    郭心怡於警詢中證述遭詐騙匯款之情節、卷附本案帳戶客戶
    歷史交易清單所顯示之金流狀況俱相稽符合，足認扣案現金
    15,000元，應係被害人郭心怡匯入本案帳戶之被騙款項無誤
    。依前說明，本件扣案現金15,000元縱屬被告因上述詐騙集
    團成員違法行為而無償取得之財物，但該筆款項之被害人既
    屬明確，被告亦未爭執該款項之權利歸屬，復無第三人對之
    主張權利，基於優先保障被害人優先之原則，自不待被害人
    請求，應由檢察官依法發還被害人，毋須由法院宣告沒收。
    從而，聲請人之聲請為無理由，應予駁回。
四、依刑事訴訟法第455條之36第1項前段，裁定如主文。
中　　華　　民　　國　　111 　年　　10　　月　　7 　　日
　　　　　　　　　刑事第二庭    法　官　吳佳頴
以上正本證明與原本無異。
如不服本裁定，應於收受送達後5 日內向本院提出抗告狀。
中　　華　　民　　國　　111 　年　　10　　月　　7 　　日
　　　　　　　　　　　　　　　　書記官　郭素蓉